最高法院刑事判決　　　　　　九十六年度台上字第三七八二號
上　訴　人　甲 ○ ○
　　　　　　乙○○○
上列上訴人等因常業詐欺案件，不服台灣高等法院中華民國九十
五年十二月二十七日第二審判決（九十五年度上訴字第三三○九
號，起訴案號：台灣桃園地方法院檢察署九十四年度偵字第六七
○四號、第一一五七七號、第一七○七一號、第一三一二六號、
第一七０八一號），提起上訴，本院判決如下：
    主  文
原判決關於甲○○、乙○○○部分撤銷，發回台灣高等法院。
    理　由
本件原判決認定大陸地區真實姓名不詳之成年人「王麗」、「萬
莉麗」、「郭文亮」三人（下稱「王麗」等三人），自民國九十
一年間起與其他不詳姓名之成年人共組詐欺犯罪集團，先在台灣
地區之各報紙刊登應徵男司機、男伴遊、男兼職或男公關之廣告
，然後再對循上揭廣告打電話應徵之求職者詐稱須先繳交保證金
等語，而向各該求職者詐騙財物，並以之為常業。上訴人甲○○
於九十一年五、六月間，與「王麗」等三人暨上述詐欺犯罪集團
成員共同基於常業詐欺之犯意聯絡，由甲○○負責在台灣地區收
購行動電話易付卡及儲值卡，以供該詐欺犯罪集團刊登廣告或電
話轉接使用；並收購他人之金融機構帳戶，以便該詐欺犯罪集團
指示被害人匯款及供該集團成員轉帳匯款使用。甲○○除利用不
知情之鑫琪廣告公司負責人陳琬琪及其員工陳素貞（以上二人業
經判決無罪確定），在各報紙刊登收購金融機構帳戶及行動電話
易付卡、儲值卡之廣告外，並將其所收購之行動電話易付卡、儲
值卡及人頭帳戶，交予在大陸之「王麗」等三人及其所屬之詐欺
集團成員使用。若有求職者撥打電話前來應徵，該詐欺集團設於
大陸福建省廈門市何厝鎮黃頭一五九號據點內之成員於接聽電話
後，即向該求職者詐稱：該公司所服務之客戶均為上流人士，為
避免職員洩漏客戶之資料，求職者須先繳交保證金或律師見證費
等費用，以為擔保等語，使各該求職者均信以為真，而分別匯款
至該集團成員所指定之人頭帳戶內。上訴人乙○○○（甲○○之
配偶）於九十二年五、六月間經甲○○說服而加入上述詐欺犯罪
集團，亦與甲○○及「王麗」等三人暨前揭詐欺犯罪集團成員共
同基於常業詐欺之犯意聯絡，除由乙○○○負責確認各該被害人
有無將款項匯入該詐欺犯罪集團所指定之人頭帳戶內，並將被害
人匯入人頭帳戶內之金額轉匯至「王麗」等三人所指定之帳戶內
，然後再與「王麗」等三人對帳、拆帳外，並依「王麗」等三人
之指示在報紙上刊登徵人廣告及聯絡電話，又以其所有之行動電
話「0000000000號」與不知情之陳琬琪或陳素貞聯絡
刊登及修改徵人廣告內容，並就刊登徵人廣告、收購人頭帳戶及
行動電話易付卡等費用與陳素貞對帳及付款。乙○○○復打電話
向已受詐騙之求職者更改見面時間，以取信於該求職者。甲○○
為便於實施犯罪，又自九十三年七月間某日起，僱用具有幫助犯
意之張秋月（由原審另案審理），出面為其取得所收購之人頭帳
戶存摺、提款卡，並進而持上述人頭帳戶之提款卡前往各金融機
構附設之自動提款設備提領被害人所匯入之款項及匯款。而翟雙
麗、文靜（以上二人業經原審判刑確定）亦分別於九十一年九月
中旬及同年十月底某日，前往該詐欺犯罪集團設於大陸福建省廈
門市何厝鎮之據點應徵而加入該詐欺集團，負責接聽求職者所撥
打之應徵電話，而參與本件常業詐欺犯行。另郭中能、傅美娥（
以上二人業經原審判刑確定）、王深淵、翁文乾、洪龍傑、簡弘
韋、石陳霖、陳純琇、李逸龍、李健興、謝鴻偉、陳文玄、劉昌
文、莊隨珍、黃鑫富、陳如茹、張東明、姜子文、黃漢良、許耀
明、謝玉環、陳宗利、謝有朋、劉順通、林信宏、柯依佩、林珊
珊、范良建、陳俞仲等人亦均將其所申領之金融機構帳戶出售予
甲○○，甲○○再將該等帳戶轉交予在大陸之詐欺犯罪集團成員
使用。嗣原判決附件一所示之被害人李嘉哲等一九九人分別於同
附件所示之時間，分別依上述詐欺犯罪集團所刊登之徵人等廣告
撥打電話號碼應徵或聯絡，該詐欺犯罪集團設於大陸福建省廈門
市何厝鎮某據點內之成員接聽後，即以前揭詐騙方式向各求職者
謊稱應先繳交保證金或律師見證費等費用，以資擔保等語，使原
判決附件一所列之李嘉哲等一九九人均陷於錯誤而分別匯寄如同
附件「受騙金額」欄所示之金額至該詐欺犯罪集團所指定之人頭
帳戶內。上訴人等及上開詐欺犯罪集團成員即以此方式向各該求
職者詐騙財物；上訴人等可從該集團所詐得之財物中分得二成至
四成不等之報酬，其後又分別自九十二年七月間及九十三年一月
間起，要求該詐欺犯罪集團分配不法所得之三成五及四成作為報
酬。「王麗」等三人並將上訴人等每月應得之報酬匯入乙○○○
所有之誠泰銀行龍山分行帳戶（帳號：00000000000
0號）及彰化銀行松山分行帳戶（帳號：0000000000
000號）內。計上訴人等自九十一年五月間起，至九十四年六
月二十二日止，以上述詐欺犯罪之方式牟利共新台幣（下同）一
千餘萬元，並均賴此維生，而以之為常業。嗣於九十四年六月二
十二日，經警方在上訴人等位於台北縣新莊市○○路二六六巷一
弄二號七樓住處查獲，並扣得如原判決附表一、附表二、附表三
(一)、(二)所示之物等情。因而維持第一審論處上訴人等共同以犯意
圖為自己不法之所有，以詐術使人將本人之物交付之罪為常業罪
刑（分別量處有期徒刑四年二月及三年十月），而駁回檢察官及
上訴人等在第二審之上訴，固非無見。
惟查：(一)、按刑法第三十八條第一項第二款供犯罪所用之物，依
同條第三項規定，以屬於犯人者為限，得沒收之；則該物若非屬
於犯人所有，或第三人對於該物在法律上得以主張權利者，即不
在得依上述規定沒收之列。原判決以其附表一（包括該附表第(一)
欄編號１至１９及第(二)欄至(八)欄）所示之物，分別係甲○○或乙
○○○所有供本件犯罪所用之物，而認應依上揭規定宣告沒收。
然查該附表第(一)欄編號６、７、８、９、１０、１１、１７、１
８及所示之行動電話機（即手機）其內均含有「ＳＩＭ卡」，而
其餘第(二)欄至第(八)欄所示之物分別為「台灣大哥大易付卡ＳＩＭ
卡二十八枚」、「和信電訊易付卡ＳＩＭ卡十枚」、「泛亞電信
易付卡ＳＩＭ卡一枚」、「遠傳電信易付卡ＳＩＭ卡一百十四枚
」、「未開封之和信電訊ＳＩＭ卡十七枚」、「已開封之台灣大
哥大ＳＩＭ卡四十一枚」、「已使用之遠傳電信ＳＩＭ卡七十八
枚」及「已使用之中華電信ＳＩＭ卡一枚」。若上述「ＳＩＭ卡
」之發卡電信（訊）公司所訂定之一般定型化契約內有約定ＳＩ
Ｍ卡之所有權屬於各該發卡之電信（訊）公司所有，而持用人僅
取得其使用權之情形者，則上述ＳＩＭ卡即不能認為屬於上訴人
等所有，而依上述規定宣告沒收。究竟上述「ＳＩＭ卡」之發卡
電信（訊）公司對於其所發行之「ＳＩＭ卡」之所有權歸屬如何
約定？甲○○、乙○○○是否已取得上述「ＳＩＭ卡」之所有權
？抑僅取得其使用權？上述「ＳＩＭ卡」之發卡電信（訊）公司
對於其所發行之「ＳＩＭ卡」在法律上能否主張其權利？此與上
述「ＳＩＭ卡」得否依前揭規定宣告沒收攸關，自有先予調查釐
清論敘明白之必要。原審對此未詳加調查釐清明白，亦未說明其
憑以認定甲○○、乙○○○已分別取得上述「ＳＩＭ卡」所有權
之證據及理由，遽依上述規定將前揭扣案之「ＳＩＭ卡」諭知沒
收，自有調查未盡及理由不備之違誤。(二)、按有罪之判決書對於
宣告沒收之物，應說明其憑以宣告沒收之理由以及其所依據之法
條，否則即有判決理由不備之違法。原判決維持第一審判決將如
原判決附表二所示之物（即(1)、在上訴人等住處查扣黃俊春等人
名義之「人頭帳戶存摺」共計三百三十九本。(2)、林信宏等人名
義之上海商業儲蓄銀行之「金融卡或信用卡」共計七百一十張）
全部宣告沒收，但並未說明其憑以將上述之物宣告沒收之理由以
及其所依據之法條為何，依上述說明，自有判決理由不備之違法
。又原判決將其附表二所示之物均宣告沒收，然查該附表內第(二)
欄「人頭帳戶金融卡、信用卡明細表」，其中編號３１０、３２
８、３４６所示之金融卡或信用卡，僅記載發卡銀行之名稱，而
未記載其持有人之姓名（即戶名）及卡號（或帳號）；其中編號
２０５、２１５、２４２、３２６、３４２所示之金融卡或信用
卡，僅記載發卡銀行之名稱及持用人之姓名（即戶名），而未記
載其卡號（或帳號）；而其中編號１、３至６、８至１３、３９
、６５、７３、７５、８８、９３至９５、９７至１０１、１０
８、１１６、１１８、１３０、１３１、１３５、１３６、１４
０、１４１、１４８、１４９、１６６、１６７、１７２至１７
４、１８０、１８８、１９０、１９２至１９６、２０３、２０
９、２１１、２１３、２２１、２２４、２２５、２３７至２３
９、２４１、２４５、２６１、２６２、２６５、２６６、２７
１、２７３、２７４、２８４、３００、３０２、３１３、３１
４、３３８、３３９、３５３、３５４、３６０至３６３、３６
６至３６８、３７０、３８０、３８９、４４１、４４３、４４
５、４４７、４５２、４７２、４７８至４８０、４８２、４９
０、４９９至５０１、５０５至５０７、５０９至５１１、５１
３至５１７、５１９、５２１至５２３、５３１、５３３、５４
８、５５１至５５３、５５５至５５７、５６９、５８３、５８
８、６００、６０４、６１１至６１４、６１７至６１９、６２
１、６３５、６５３、６７３、６９０、６９８至７００、７０
５所示之金融卡或信用卡，僅記載發卡銀行之名稱及卡號（或帳
號），而未記載持有人之姓名（即戶名），是其記載未臻翔實，
尚不足以為適用法律及諭知沒收之依據。(三)、本件檢察官起訴意
旨指本案受上訴人等所屬詐欺犯罪集團詐騙錢財之被害人詳如起
訴書附件一「被害人一覽表」所列；而依第一審影印卷內起訴書
影本所附「被害人一覽表」所列之被害人僅有八十六人（見第一
審影印卷１第十一頁至第十三頁，該表所列之人其中有三人並未
被詐騙錢財）。原判決則認定本案之被害人有如其附件一所示之
李嘉哲等一百九十九人，但並未說明其何以得就上述「超過」起
訴書所附「被害人一覽表」所列被害人八十六人部分（即其餘一
百十三人）之事實一併加以審判之理由，尚嫌理由不備。又本件
檢察官於起訴書內請求將「本案所查扣凍結於金融機構帳戶內之
款項」依法發還予被害人，原判決未依檢察官之請求諭知將本案
所查扣凍結於各該金融機構帳戶內之款項依法發還予被害人，但
並未說明其何以毋庸為上述諭知之理由，亦有理由欠備之可議。
再者，本件檢察官起訴意旨指上訴人等夥同大陸地區女子翟雙麗
、文靜及真實姓名不詳自稱「郭文亮」、「謝玲」、「謝弋紅」
、「文麗」、「萬莉麗」等人共同基於常業詐欺之犯意聯絡，共
組詐欺犯罪集團，而為本件常業詐欺犯行等情。原判決雖認定上
訴人等與大陸地區自稱「王麗」、「萬莉麗」、「郭文亮」之成
年人暨上述詐欺犯罪集團其他成員共犯本件常業詐欺犯行，但並
未說明上述共同參與本件常業詐欺犯罪之詐欺犯罪集團成員是否
包括起訴意旨所指自稱「謝玲」、「謝弋紅」之人？亦嫌理由欠
備。(四)、按憲法第十六條保障人民之訴訟權，就刑事被告而言，
包含其在訴訟上應享有充分之防禦權。刑事被告詰問證人之權利
，即屬該等權利之一，且屬憲法第八條第一項規定非由法院依法
定程序不得審問處罰之正當法律程序所保障之權利。故為確保被
告對證人之詰問權，證人於審判中，應依法定程序到場具結陳述
，並接受被告之詰問，其陳述始得作為認定被告犯罪事實之依據
。刑事審判上之共同被告，係為訴訟經濟等原因，由檢察官或自
訴人合併或追加起訴，或由法院合併審判所形成，其間各別被告
及犯罪事實仍獨立存在。故共同被告對其他共同被告之案件而言
，為被告以外之第三人，本質上屬於證人，自不能因案件合併關
係而影響其他共同被告原享有之上開憲法上權利（司法院釋字第
五八二號解釋意旨參照）。又按刑事訴訟法第二百八十七條之二
規定：法院就被告本人之案件調查共同被告時，該共同被告準用
有關人證之規定。故依上揭規定，共同被告對於其他共同被告之
案件而言，為被告以外之第三人，本質上屬於證人，為確保被告
對證人之詰問權，證人於審判中，除客觀上不能以外，均應依法
定程序到場具結陳述，並接受被告之詰問，其陳述始得作為認定
被告犯罪事實之依據。原判決採取上訴人即原審共同被告「乙○
○○」於警詢及檢察官偵查中之陳述，作為認定上訴人「甲○○
」犯罪之證據之一，並採用第一審共同被告郭中能、傅美娥、王
深淵、翁文乾、李健興、謝鴻偉、陳文玄、謝有朋、黃鑫富、陳
如茹、謝玉環、柯依佩及范良建等人於警詢中，及第一審共同被
告劉昌文、莊隨珍、陳純琇、許耀明、陳宗利、劉順通、林信宏
，及證人施逸寶、林敬祐、林青圳於警詢及檢察官偵查中之陳述
，作為認定上訴人等犯罪之證據之一。但乙○○○以及上揭共同
被告於警詢或偵查中之陳述，均非第一審或原審調查上訴人等之
犯罪事實時，以之作為證人，並命其具結且接受甲○○（指乙○
○○之陳述部分）或上訴人等（指乙○○○以外之其他共同被告
之陳述部分）詰問所為之證言，而係在審判程序外之警詢或檢察
官偵查時所為未經上訴人等詰問之陳述；而證人施逸寶、林敬祐
、林青圳亦均未經第一審或原審通知到庭具結作證，並使上訴人
等有與該等證人對質或詰問之機會，則乙○○○及第一審共同被
告郭中能等二十人暨證人施逸寶、林敬祐、林青圳等三人分別於
警詢，或於警詢及檢察官偵查中之陳述，究竟有無證據能力？即
堪予質疑。原判決對此項疑點未詳加剖析論敘及說明，逕採為判
斷事實之證據，難謂無判決理由不備之違誤。以上或為上訴人等
上訴意旨所指摘，或為本院得依職權調查之事項，應認原判決關
於上訴人等部分有撤銷發回更審之原因。至原判決關於上訴人等
不另為無罪諭知部分，因與發回部分具有審判不可分關係，應併
予發回，附此敘明。
據上論結，應依刑事訴訟法第三百九十七條、第四百零一條，判
決如主文。
中　　華　　民　　國　九十六　年　　七　　月　 十二 　日
                      最高法院刑事第十二庭
                          審判長法官  池　啟　明
                                法官  王　居　財
                                法官  郭　毓　洲
                                法官  韓　金　秀
                                法官  黃　梅　月
      本件正本證明與原本無異
                                      書  記  官
中　　華　　民　　國　九十六　年　　七　　月   十六   日
                                                z
